ACORDAO-COMPLETO-2554628

ACÓRDÃO 6085/2022 ATA 35/2022 - SEGUNDA CÂMARA

VISTOS, relatados e discutidos estes autos que tratam de Pedido de Reexame interposto por José Nivaldo Parente Pinheiro Teles, por meio do qual se insurge contra o Acórdão 17215/2021-TCU-Segunda Câmara, o qual, entre outras medidas, considerou o seu ato de aposentadoria ilegal e negou-lhe registro;
ACORDAM os Ministros do Tribunal de Contas da União, reunidos em Sessão da 2ª Câmara, ante as razões expostas pelo Relator, e com fundamento nos arts. 32, parágrafo único, 33 e 48, da Lei 8.443/1992, em:
9.1. conhecer do Pedido de Reexame para, no mérito, dar-lhe provimento de modo a: 
9.1.1. tornar sem efeito o Acórdão 17215/2021-TCU-Segunda Câmara;
9.1.2. considerar legal e ordenar o registro do ato de José Nivaldo Parente Pinheiro Teles;
9.2. determinar à Secretaria de Fiscalização de Integridade de Atos e Pagamentos de Pessoal e de Benefícios Sociais (Sefip) que retifique, no sistema e-Pessoal, o período de exercício de função de confiança de José Nivaldo Parente Pinheiro Teles constante do ato concessório de peça 3;
9.3. dar ciência desta decisão ao recorrente e aos demais interessados.

Pedido de reexame interposto por Jose Nivaldo Parente Pinheiro Teles contra o Acórdão 17.215/2021-TCU-2ª Câmara, rel. Ministro-Substituto André Luís de Carvalho, o qual, entre outras medidas, considerou o seu ato de aposentadoria ilegal e negou-lhe registro.

Segunda Câmara

Instituto Brasileiro do Meio Ambiente e dos Recursos Naturais Renováveis (Ibama).

3. Interessados/Responsáveis:
3.1. Interessado: José Nivaldo Parente Pinheiro Teles (CPF XXX.706.124-XX).
3.2. Recorrente: José Nivaldo Parente Pinheiro Teles (CPF XXX.706.124-XX).

13.1. Ministros presentes: Bruno Dantas (Presidente), Aroldo Cedraz (Relator) e Antonio Anastasia.
13.2. Ministro-Substituto convocado: Marcos Bemquerer Costa.

AROLDO CEDRAZ

Ministro-Substituto André Luís de Carvalho.

Adoto como Relatório e transcrevo a seguir a instrução de peça 30, com a qual anuiu o corpo dirigente da Serur (peça 31) , bem como o Ministério Público junto ao Tribunal (peça 32) :
INTRODUÇÃO
1.	Trata-se de Pedido de Reexame (peças 14 a 16) interposto por José Nivaldo Parente Pinheiro Teles contra o Acórdão 17215/2021-TCU-Segunda Câmara (peça 8) , que teve como relator o Excelentíssimo Senhor Ministro-Substituto André Luís de Carvalho.
1.1.	A deliberação recorrida apresenta o seguinte teor:
VISTOS, relatados e discutidos estes autos de aposentadoria deferida pelo Instituto Brasileiro do Meio Ambiente e dos Recursos Naturais Renováveis (Ibama) em favor de José Nivaldo Parente Pinheiro Teles.
ACORDAM os Ministros do Tribunal de Contas da União, reunidos em Sessão da 2ª Câmara, nos termos do art. 71, incisos III e IX, da Constituição de 1988, dos arts. 1º, inciso V, 39, inciso II, e 45 da Lei 8.443/1992, e dos arts. 260, § 1º, e 262, § 2º, do RITCU, ante as razões expostas pelo Relator, em:
9.1. assinalar a ilegalidade do ato inicial de aposentadoria em favor de José Nivaldo Parente Pinheiro Teles (à peça 3 sob o n.º 4248/2020) , negando-lhe o respectivo registro, diante da indevida percepção da vantagem como "quintos ou décimos" de função sob o patamar de 5/5 da "101.3 - DAS", ante a indevida ausência do necessário substrato material pelo tempo de exercício da correspondente função em apenas 4 anos completos, não podendo ser aí aplicado, desse modo, o entendimento fixado pelo STF no RE 638.115/CE;
9.2. dispensar o ressarcimento das quantias percebidas indevidamente, mas de boa-fé, em consonância com a Súmula 106 do TCU;
9.3. determinar que, no prazo de 15 (quinze) dias contados da ciência desta deliberação, o Instituto Brasileiro do Meio Ambiente e dos Recursos Naturais Renováveis adote as seguintes medidas:
9.3.1. faça cessar os pagamentos decorrentes do ato ora considerado ilegal em função da indevida percepção da vantagem como "quintos ou décimos" de função sob patamar de 5/5 da "101.3 - DAS", ante a indevida ausência do necessário substrato material pelo tempo de exercício da correspondente função em apenas 4 anos completos, não podendo ser aplicado, assim, o entendimento fixado pelo STF no RE 638.115/CE, sob pena de responsabilidade solidária da autoridade administrativa omissa, nos termos do art. 71, inciso IX, da Constituição de 1988 e do art. 262, caput, do RITCU;
9.3.2. dê ciência desta deliberação ao interessado, alertando-o de que o efeito suspensivo proveniente da eventual interposição do subsequente recurso junto ao TCU não o eximirá da devolução dos valores percebidos indevidamente após a notificação, diante do não provimento desse recurso, devendo encaminhar os comprovantes da correspondente notificação ao TCU no prazo de 30 (trinta) dias;
9.3.3. encaminhe a este Tribunal, nos termos do art. 262, § 2º, do RITCU, o novo ato de concessão da aludida aposentadoria, sem a ilegalidade indicada nesta deliberação diante da indevida percepção da vantagem como "quintos ou décimos" de função sob o patamar de 5/5 da "101.3 - DAS", ante a indevida ausência do necessário substrato material pelo tempo de exercício da correspondente função em apenas 4 anos completos, não podendo ser aí aplicado, desse modo, o entendimento fixado pelo STF no RE 638.115/CE, para que seja submetido à apreciação pelo TCU, na forma do art. 260, caput, do RITCU;
9.4. enviar a cópia do presente Acórdão, com o Relatório e a Proposta de Deliberação, ao Instituto Brasileiro do Meio Ambiente e dos Recursos Naturais Renováveis, para ciência e efetivo cumprimento do item 9.3 deste Acórdão; e
9.5. arquivar o presente processo, sem prejuízo de promover o monitoramento da determinação proferida pelo item 9.3 deste Acórdão, representando ao TCU, se necessário.
 (destacamos e sublinhamos) 
HISTÓRICO 
2.	O ato de aposentadoria de José Nivaldo Parente Pinheiro Teles foi julgado ilegal, uma vez que constou do formulário do e-Pessoal que o interessado incorporou 5/5 de "101.3 - DAS", proporção essa incompatível com o tempo de exercício de função, que seria referente ao período de 11/5/1978 a 10/3/1983 (4 anos, 10 meses e 5 dias) .
2.1.	Irresignado, o ex-servidor interpôs o presente pedido de reexame (peças 14 a 16) , cujas argumentações serão abordadas mais adiante.
ADMISSIBILIDADE
3.	Reitera-se o exame de admissibilidade realizado pelo Sar/Serur (peças 18 e 19) , que opinou pelo conhecimento do recurso, nos termos do artigo 48 da Lei 8.443/1992, c/c os artigos 285 e 286, parágrafo único, do RI/TCU, suspendendo-se os efeitos do caput e dos subitens 9.1, 9.3, 9.3.1 e 9.3.3 do Acórdão 17215/2021-TCU-Segunda Câmara. O Excelentíssimo Senhor Ministro Aroldo Cedraz, mediante despacho de peça 22, concordou com esta unidade técnica. 
EXAME DE MÉRITO
4.	Delimitação
4.1.	Constitui objeto do presente recurso definir se é cabível a alteração do juízo firmado no acordo recorrido, podendo ser julgado legal e registrado o ato de aposentadoria de José Nivaldo Parente Pinheiro Teles.
5.	Da ocorrência de falha no preenchimento do formulário de concessão de aposentadoria
5.1.	Aduz-se que houve equívoco no cadastramento, no sistema e-Pessoal, das funções exercidas pelo servidor, com base nos seguintes argumentos.
5.2.	De acordo com a certidão de tempo de chefia constante da peça 15, p. 118 (processo SEI 02019.000538/2018-88) , o interessado exerceu as funções gratificadas, nos seguintes períodos (peça 14, p. 1) :
-	DAS - 101.3 - Superintendente: de 12/5/1978 a 7/7/1985 (nomeação pela Portaria 96, de 8/5/1978, da Superintendência do Desenvolvimento da Pesca (Sudepe) , publicada em 12/5/1978, e exoneração pela Portaria 129, de 5/7/1985, publicada em 8/7/1985 (peça 14, p. 3-4) ;
- DAS - 101.3 - Superintendente:  de 24/10/1986 a 31/08/1989;
- DAS - 101.3 - Superintendente: de 1/9/1989 a 31/01/1990; 
5.3.	Contudo, a totalidade das funções gratificadas de chefia exercidas não foi devidamente atualizada no SIAPE/SIAPECAD, como determinado no item 3 do despacho de peça 15, p. 100-101 (processo SEI 02019.000538/2018-88) .
5.4.	Ademais, ainda que se considere o documento de peça 15, p. 117 (processo SEI 02019.000538/2018-88) , referente à Relação de Parcelas Incorporadas de Função no SIAPECAD (o qual precisa ser atualizado com a integralidade das funções, como já requerido administrativamente no Ibama) , sanado o erro material do ato de aposentadoria 4248/2020, para que onde se lê 10/3/1983, passar-se a ler: 10/5/1983, o recorrente já preencheria o tempo necessário à incorporação de 5/5 de DAS - 101.3 como VPNI  (peça 14, p. 2) .
5.5.	Assim, requer o provimento do recurso, para restabelecer o pagamento da VPNI (peça 14, p. 2) .
Análise
5.6.	O julgamento pela ilegalidade do ato de aposentadoria de peça 3 teve por base as informações lançadas no quadro "funções exercidas", onde consta que foram incorporados 5/5 de DAS - 101.3, exercida no período de 11/5/1978 a 11/3/1983, totalizando somente 4 anos, 10 meses e 5 dias.
5.7.	A unidade técnica especializada, na instrução de peça 5, entendeu ser ilegal a concessão da vantagem de quintos/décimos sem que haja tempo de exercício de função suficiente para a parcela deferida.
5.8.	Na presente fase processual, o recorrente apresentou documentação que indica ter ocorrido falha no preenchimento do formulário de aposentadoria no sistema e-Pessoal.
5.9.	Em consonância com a "Relação de Parcelas Incorporadas de Função", extraída do Siapecad - Sistema de Administração de Pessoal em 19/11/2019 (peça 15, p. 117) , o referido servidor fez jus à incorporação de 10/10 de DAS - 103.3, correspondentes ao período de 12/5/1978 a 10/5/1983. A "Certidão de Tempo de Chefia", inserida à peça 15, p. 118, corrobora a alegação do recorrente acerca da ocorrência de erro material no preenchimento de seu ato de aposentação enviado à Corte de Contas, uma vez que a primeira nomeação como Superintende da Sudepe deu-se em 12/5/1978, com exoneração somente em 7/7/1985, totalizando 7 anos, 1 mês e 29 dias de exercício da função, que sobem para 10 anos, 5 meses e 11 dias, considerando-se que voltou a ocupar a mesma função entre 24/10/1986 a 31/1/1990. 
5.10.	Verifica-se, portanto, a ocorrência de falha no preenchimento do ato de aposentadoria no sistema e-Pessoal, uma vez que foi lançado o dia 10/3/1983 como o fim do exercício de função, quando o correto é 10/5/1983 (peça 15, p. 117) .
5.11.	Diante disso, opina-se pelo acolhimento dos argumentos apresentados pelo recorrente, amparados pelas provas documentais que juntou ao presente processo (peça 14, p. 3-4, e peça 15, p. 117-118) .
5.12.	Assim, entende-se que deve ser tornado sem efeito o acórdão recorrido, com a apreciação pela legalidade do ato de aposentação do interessado, por não ter incorporado quintos em fração maior que a devida.
CONCLUSÃO
6.	Da análise de mérito, conclui-se que é cabível a alteração do juízo firmado no acordo recorrido, podendo ser considerado legal e registrado o ato de aposentadoria de peça 3, haja vista a apresentação de documentação que permite elidir a falha observada no preenchimento do quadro "funções exercidas" do formulário do sistema e-Pessoal.
6.1.	Por conseguinte, sugere-se dar provimento ao presente recurso.
PROPOSTA DE ENCAMINHAMENTO
7.	Ante o exposto, submetem-se os autos à consideração superior, propondo-se, com fundamento no art. 48 da Lei 8.443/1992:
a)	conhecer do recurso interposto, para, no mérito, dar-lhe provimento, de modo a:
a.1)	tornar sem efeito o Acórdão 17215/2021-TCU-Segunda Câmara, de relatoria do Ministro-Substituto André Luís de Carvalho;
a.2)	considerar legal e ordenar o registro do ato de aposentadoria de José Nivaldo Parente Pinheiro Teles;
b)	determinar à Secretaria de Fiscalização de Integridade de Atos e Pagamentos de Pessoal e de Benefícios Sociais (Sefip) que retifique, no sistema e-Pessoal, o período de exercício de função de confiança de José Nivaldo Parente Pinheiro Teles constante do ato concessório de peça 3;
c)	informar ao recorrente e demais interessados do Acórdão a ser proferido, destacando que o Relatório e o Voto que o fundamentam podem ser acessados por meio do endereço eletrônico www.tcu.gov.br/acordaos.
	É o Relatório.

não há.

Procurador Rodrigo Medeiros de Lima.

APOSENTADORIA. INCORPORAÇÃO DE QUINTOS EM DESCONFORMIDADE COM OS TERMOS PREVISTOS NO ART. 62-A DA LEI 8.112/1990. ILEGALIDADE DO ATO. NEGATIVA DE REGISTRO. PEDIDO DE REEXAME. CONHECIMENTO. RAZÕES SUFICIENTES PARA ALTERAR O JUÍZO. PROVIMENTO.

APOSENTADORIA (APOS)

Secretaria de Recursos (Serur); Secretaria de Fiscalização de Integridade de Atos e Pagamentos de Pessoal e de Benefícios Sociais (Sefip).

Cuidam os autos de Pedido de Reexame interposto por José Nivaldo Parente Pinheiro Teles, por meio do qual se insurge contra o Acórdão 17215/2021-TCU-Segunda Câmara, rel. Ministro-Substituto André Luís de Carvalho, que, entre outras medidas, considerou o seu ato de aposentadoria ilegal e negou-lhe registro.
A presente concessão de aposentadoria foi considerada ilegal porque haveria percepção indevida da vantagem "quintos ou décimos" de função sob o patamar de 5/5 da "101.3 - DAS", sem o correspondente e necessário tempo de exercício da função, que seria referente ao período de 11/5/1978 a 10/3/1983 (4 anos, 10 meses e 5 dias) .
Preliminarmente, ratifico o exame de admissibilidade despachado por mim nestes autos, uma vez que o recurso apresentado atende aos requisitos pertinentes à espécie.
Em suma, o recorrente alega que houve equívoco no cadastramento no sistema e-Pessoal, e encaminha documentação suplementar com informações sobre as funções exercidas por ele, que seriam:
-	DAS - 101.3 - Superintendente: de 12/5/1978 a 7/7/1985 (nomeação pela Portaria 96, de 8/5/1978, da Superintendência do Desenvolvimento da Pesca (Sudepe) , publicada em 12/5/1978, e exoneração pela Portaria 129, de 5/7/1985, publicada em 8/7/1985 (peça 14, p. 3-4) ;
- DAS - 101.3 - Superintendente:  de 24/10/1986 a 31/08/1989;
- DAS - 101.3 - Superintendente: de 1/9/1989 a 31/01/1990; 
Ao analisar a documentação encaminhada, a Secretaria de Recursos observou: 
5.9.	Em consonância com a "Relação de Parcelas Incorporadas de Função", extraída do Siapecad - Sistema de Administração de Pessoal em 19/11/2019 (peça 15, p. 117) , o referido servidor fez jus à incorporação de 10/10 de DAS - 103.3, correspondentes ao período de 12/5/1978 a 10/5/1983. A "Certidão de Tempo de Chefia", inserida à peça 15, p. 118, corrobora a alegação do recorrente acerca da ocorrência de erro material no preenchimento de seu ato de aposentação enviado à Corte de Contas, uma vez que a primeira nomeação como Superintende da Sudepe deu-se em 12/5/1978, com exoneração somente em 7/7/1985, totalizando 7 anos, 1 mês e 29 dias de exercício da função, que sobem para 10 anos, 5 meses e 11 dias, considerando-se que voltou a ocupar a mesma função entre 24/10/1986 a 31/1/1990. 
Dessa forma, a unidade instrutiva propõe acolher o recurso, ao entender que "é cabível a alteração do juízo firmado no acordão recorrido, podendo ser considerado legal e registrado o ato de aposentadoria de peça 3, haja vista a apresentação de documentação que permite elidir a falha observada no preenchimento do quadro "funções exercidas" do formulário do sistema e-Pessoal."
O Ministério Público junto ao TCU acompanha esse entendimento. 
Em vista disso, em consonância com a proposta alvitrada pela unidade técnica, endossada pelo Parquet especializado, entendo que o presente recurso deve ser provido de forma a tornar sem efeito o Acórdão 17215/2021-TCU-Segunda Câmara e considerar legal o ato de aposentadoria de José Nivaldo Parente Pinheiro Teles, concedendo-lhe o devido registro.
	Ante o exposto, adoto os fundamentos e argumentos reproduzidos no Relatório precedente como minhas próprias razões de decidir e VOTO para que o Tribunal adote a minuta de deliberação que submeto a este Colegiado.
TCU, Sala das Sessões, em 4 de outubro de 2022.
AROLDO CEDRAZ 
Relator